臺灣高等法院高雄分院刑事判決　　　　100年度上易字第102號
上　訴　人　臺灣高雄地方法院檢察署檢察官
被　　　告　林彥宏
選任辯護人　李慶榮律師
　　　　　　孫守濂律師
　　　　　　許泓琮律師
上列上訴人因被告重利案件，不服臺灣高雄地方法院99年度易字
第433 號中華民國99年12月30日第一審判決（起訴案號：臺灣高
雄地方法院檢察署98年度偵字第23862 號），提起上訴，本院判
決如下：
     主  文
上訴駁回。
     理  由
一、公訴意旨略以：被告林彥宏（綽號「阿泉」）於民國97年11
    月間某日，在高雄市○○區○○路與四維路口之金蒂舞廳內
    ，基於重利之犯意，乘陳品蓉無借貸經驗又急需金錢之際，
    向陳品蓉表示願貸予新臺幣（下同）5 萬元，利息計算方式
    為每7 日為1 期，每期利息6 千元（每月共計繳付利息2 萬
    4 千元），並預扣第1 期利息，陳品蓉因需款孔急，乃同意
    林彥宏提出之上開重利條件，林彥宏遂交付4 萬4 千元予陳
    品蓉（已預扣第1 期利息6 千元），並要求陳品蓉簽發面額
    10萬元之本票1 紙以為擔保，而以此方式取得與原本顯不相
    當之重利，其後陳品蓉自97年11月起至98年1 月止，依約定
    按期給付6 千元、8 期共計4 萬8 千元之利息予林彥宏後。
    至98年1 月間某日，陳品蓉再次向林彥宏借款2 萬元，合計
    利息增為每1 期（7 日）8,400 元，陳品蓉並又簽發面額4
    萬元之本票1 紙為擔保，其後至98年6 月1 日止，林彥宏復
    按期取得20期之利息共計16萬8 千元。嗣經警於98年5 月16
    日晚間7 時許，在高雄市○道路12號查獲，並循線查悉上情
    ，因認被告涉犯刑法第344 條之重利罪嫌云云。
二、按犯罪事實應依證據認定之，無證據不得認定其犯罪事實；
    又不能證明被告犯罪者，即應諭知無罪之判決，刑事訴訟法
    第154 條第2 項、第301 條第1 項分別定有明文。再按事實
    之認定，應憑證據，如未能發現相當證據，或證據不足以證
    明，自不能以推測或擬制之方法，為裁判基礎；苟積極證據
    不足為不利於被告事實之認定時，即應為有利於被告之認定
    ；又認定犯罪事實所憑之證據，雖不以直接證據為限，間接
    證據亦包括在內，然而無論直接證據或間接證據，其為訴訟
    上之證明，須於通常一般之人均不致有所懷疑，而得確信其
    為真實之程度者，始得據為有罪之認定，倘其證明尚未達到
    此一程度，而有合理之懷疑存在而無從使事實審法院得有罪
    之確信時，即應由法院為諭知被告無罪之判決，最高法院40
    年臺上字第86號、30年上字第816 號、76年度臺上字第4986
    號判例意旨足資參照。次按刑事訴訟法第161 條已於91年2
    月8 日修正公布，修正後同條第1 項規定：檢察官就被告犯
    罪事實，應負舉證責任，並指出證明之方法。因此，檢察官
    對於起訴之犯罪事實，應負提出證據及說服之實質舉證責任
    。倘其所提出之證據，不足為被告有罪之積極證明，或其闡
    明之證明方法，無從說服法官以形成被告有罪之心證，基於
    無罪推定之原則，自應為被告無罪判決之諭知（最高法院92
    年臺上字第128 號判例亦同此意旨）。又按刑法第344 條之
    重利罪，除貸以金錢，取得與原本顯不相當之重利外，尚須
    乘他人急迫輕率或無經驗而貸與，方與該罪要件相符（最高
    法院53年度臺上字第2675號判決參照），至所謂之急迫係指
    他人因故急需金錢或其他物品，例如因病急需就醫費，或例
    如因生意上支付不能而急需周轉金或其他物品，或例如因天
    災而急需糧食等。所謂輕率則指未能慎重考慮而草率地遽下
    決定。又所謂無經驗係指無借貸之經驗，未能分辨借貸之利
    害關係。苟借款人於借款時並無急迫、輕率或無經驗之情形
    者，縱貸與人因借款而取得顯不相當之重利，亦無從構成重
    利罪責。
三、公訴人認被告林彥宏涉犯上開重利罪嫌，無非以(1)被告於警
    詢時坦承有向陳品蓉收取利息；(2)證人即被害人陳品蓉於警
    詢及檢察事務官詢問時之陳述；(3)證人曾勝楠於檢察事務官
    詢問時之陳述；(4)高雄地方法院檢察署刑案查註紀錄表在卷
    等，為其論據。
四、訊據被告林彥宏坦承有借款予陳品蓉不諱，惟否認有何重利
    之犯行，辯稱：陳品蓉分別向被告借款5 萬元、2 萬元，然
    被告並未向陳品蓉收取利息等語。
五、證據能力部分：
    按被告以外之人於審判外之言詞或書面陳述，除法律有規定
    者外，不得作為證據；又被告以外之人（包括證人、鑑定人
    、告訴人、被害人及共同被告等）於審判外之陳述雖不符刑
    事訴訟法第159 條之1 至之4 等四條之規定，而經當事人於
    審判程序同意作為證據，法院審酌該言詞陳述或書面陳述作
    成時之情況，認為適當者，亦得為證據；當事人、代理人或
    辯護人於法院調查證據時，知有刑事訴訟法第159 條第1 項
    不得為證據之情形，而未於言詞辯論終結前聲明異議者，視
    為有前項之同意；刑事訴訟法第159 條第1 項、第159 條之
    5 分別定有明文。本判決認定事實所引用之證據資料，其中
    關於傳聞證據部分，縱無刑事訴訟法第159 條之1 至第159
    條之4 或其他規定之傳聞證據例外情形，亦業經本院審理時
    予以提示並告以要旨，檢察官及被告林彥宏、辯護人於本院
    審理時均表示同意作為證據，且迄至言詞辯論終結前亦均未
    聲明異議，本院審酌上開證據資料製作時之情況，較無人情
    施壓或干擾，亦無不當取供之情形，復查無違法不當或證明
    力明顯過低之瑕疵，認為以之作為證據應屬適當，揆諸前開
    法律規定與說明，依刑事訴訟法第159 條之5 規定，認前揭
    證據資料均有證據能力。
六、在實體方面，經查：
  (一)被告於99年5 月6 日警詢時雖曾自承：「（你是否還有借貸
    金錢予他人？金額多少？）還有借貸給陳品蓉50000 元‧‧
    ‧利息以15天為一期，每期繳納利息新台幣6000元，繳納10
    期就結束借貸關係。」等語（見偵查卷第14頁），惟按被告
    之自白，不得作為有罪判決之唯一證據，仍應調查其他必要
    之證據，以察其是否與事實相符，刑事訴訟法第156 條第2
    項定有明文，立法目的在以補強證據之存在，藉以限制合法
    自白在證據上之價值，俾發現實質的真實，即使被告之自白
    出於任意性，然若別無其他補強證據足以擔保其自白與事實
    相符，該自白仍非刑事訴訟法上得據之為認定被告犯罪之唯
    一證據，當不得單憑此而為被告不利之認定，最高法院95年
    度臺上字第5809號判決意旨可資參照。而被告其後於檢察官
    偵查、原審審理及本院審理中已否認上開警詢筆錄之內容並
    陳稱伊借款予陳品蓉時並未收取利息，是被告於警詢之陳述
    是否確為自白仍有疑義，縱認被告已自白犯重利罪，本院仍
    需調查其他必要之證據，以察其是否與事實相符，先予說明
    。
  (二)被告曾分別借貸5 萬元、2 萬元予陳品蓉一節，業據被告供
    承在卷，且經證人陳品蓉證述明確，上情應堪認定。至關於
    上開借貸之時間，被告於偵訊及原審法院行準備程序時稱係
    98年2 、3 月間，證人陳品蓉於警詢時稱係於97年11月間、
    98年1 月間，而相互齟齬，然衡以證人陳品蓉於檢察事務官
    詢問及原審法院作證時，就本件借貸之情節，大多稱：時間
    已久，忘記了等語，而被告自偵訊時起迄本院行準備程序時
    ，均稱本件借貸之時間係98年2 、3 月間，再者被告係借出
    款項之人，對於何時借款給陳品蓉，記憶應較深刻，是兩相
    比較之下，應認被告所述較堪採信。是認本件被告借貸5 萬
    元、2 萬元予陳品蓉之時間，應係98年2 、3 月間，而非起
    訴書所載之97年11月間、98年1 月間。
  (三)關於本件借貸，被告有無收取利息及利率部分，證人陳品蓉
    之證述如下：
  1.於98年6 月5 日警詢時稱：「我係於97年11月上旬時在高雄
    市○○區○○路與四維路口『金蒂舞廳』內‧‧‧向一名綽
    號『阿泉』之男子借貸金錢新台幣50000 元，借貸時『阿泉
    』跟我說，利息以7 天為一期，每期需繳付利息新台幣600
    0 元，每個月有4 期，計需繳付利息新台幣24000 元，『阿
    泉』當時就先扣除6,000 元後，我實際取得新台幣44000 元
    ‧‧‧之後再於98年1 月上旬，我又向『阿泉』借貸新台幣
    20000 元，連同之前所借貸之50000 元，變成向『阿泉』借
    貸計新台幣70000 元，同樣以7 天為一期，一個月需繳納利
    息4 期，每期需繳納利息新台幣8400元‧‧‧至98年6 月1
    日為止，計已繳納20期之利息新台幣168000元，總計已經繳
    納利息約有新台幣216000元‧‧‧『阿泉』就是林彥宏這個
    人沒錯。」（見警詢卷第4-6 頁）。
  2.於98年10月2 日檢察事務官詢問時稱：「‧‧‧一開始先借
    5 萬元，只拿到44000 元，後來又有再借錢，但不記得金額
    。（剛借時利息多少？）對方沒有說幾分，他只說一星期還
    6000元利息‧‧‧」（見偵查卷第24 頁）。
  3.於原審法院99年12月10日審理時證稱：「（你在97年11月間
    是否有向被告借過錢？）有。我是向他借過幾萬元，大概10
    萬元左右。（利息如何計算？）一個禮拜計算一次，每1 萬
    元，大概收幾千元利息。‧‧‧（你在98年1 月是否又跟被
    告借過錢？）有。那次我借5 萬元，還是4 萬元，我忘記了
    。（那次的利息如何計算？）一個禮拜還6 千元。（是多少
    的本金，還6 千元？）5 萬元或4 萬元的本金，還6 千元。
    ‧‧‧（你總共有繳給被告20幾萬的利息？）應該是利息加
    本金。‧‧‧（20幾萬的利息沒有繳到本金？）對，我是斷
    斷續續借的，中間有還也有借，利息幾分我也不知道，就是
    一個禮拜6 千有時候8 千。‧‧‧」（見原審法院99年度易
    字第433 號卷第28頁以下）。
  (四)按告訴人之告訴，係以使被告受刑事訴追為目的，是其陳述
    是否與事實相符，仍應調查其他證據以資審認，最高法院著
    有52年臺上字第1300號判例可資參照。其意旨乃在防範告訴
    人供述之虛擬致與真實不符，故對其陳述在證據上之價值加
    以限制，明定須藉補強證據以擔保其真實性。所謂補強證據
    ，係指除該陳述之外，其他足以證明陳述之犯罪事實確具有
    相當程度真實性之證據而言，雖所補強者，非以事實之全部
    為必要，但亦須因補強證據與自白或不利於己之陳述之相互
    利用，足使犯罪事實獲得確信者，始足當之（最高法院91年
    度臺上字第6404號判決意旨參照）。依證人陳品蓉上開所述
    ，其關於究竟每期所繳納之金錢係單純利息，抑或本金連同
    利息？以及所借貸之金額究竟如何？前後供述已有不符。且
    其向被告借貸5 萬元，每7 日為1期 ，每期收取利息6000
    元，之後再向被告借貸2 萬元，合計借貸7 萬元，每7 日為
    1 期，每期收取利息8400元，且於借款時均預扣1 期利息等
    語，然本件告訴人陳品蓉自始未曾提出其已支付該等借款高
    達216000元利息之相關單據以實其說，而檢察官就此亦未曾
    提出補強證據，以證明陳品蓉所稱：有支付高達216000元利
    息予被告一節為真正，基此，堪認檢察官徒憑被害人陳品蓉
    上開沒有補強證據以擔保其真實性之指述認定被告分別借貸
    5 萬元、2 萬元予陳品蓉，業先預扣第一期利息，且日後已
    向陳品蓉收取共計216000元之利息，而有成立重利犯行云云
    ，核非有據。
  (五)再者，被害人陳品蓉於警詢時稱：「因為我經濟有問題，又
    無借貸經驗，且非常急迫亟需金錢周轉，所以才向『阿泉』
    （即被告）所經營之地下錢莊借貸金錢。」（見警詢卷第6
    頁）、於檢察事務官詢問時稱：「（為何跟林彥宏借款？）
    當時有急用錢‧‧‧」（見偵查卷第24頁）、於原審法院審
    理時證稱：「（你當時為何借錢？）因為我急需用錢。（為
    什麼急需用錢？）因為我要付錢，只是我忘記要付什麼錢了
    。（是否非借不可？）對。‧‧‧（你跟被告借錢的目的是
    否為了要開店？或是要還債？）那時候有想要開店，我忘記
    了，我沒有向別人借過，我當時有欠錢，所以向被告借錢。
    （你向被告借的錢，用在何處？）我開店的時候，有欠債，
    所以拿去還錢了。（你跟被告借錢之前，妳是否已經在開店
    了？你是否因為開店週轉不靈才向被告借錢？）忘記了，我
    就是臨時有要用錢，所以才向被告借錢。」（原審法院98年
    度易字第433 號卷第31頁以下），然所謂「急用錢」，要用
    於何處？如何急需用錢？其有何公訴意旨所指急迫之情事，
    陳品蓉始終未予敘明，甚至稱：忘記要付什麼錢，且本院遍
    閱全卷，均無任何證據足以佐證，是自難僅依陳品蓉陳稱「
    急用錢」即認本件於借貸時存有急迫之情。又被害人陳品蓉
    雖僅國小畢業，然其從事服務業，其向被告借款時，係年逾
    40歲之成年人，此有被害人陳品蓉基本資料在卷可參（見警
    詢卷第4 頁），且陳品蓉於原審法院審理時復證稱伊有開店
    之經驗，是陳品蓉向被告借款時，依其年齡、學歷、經歷，
    倘認被害人於本案借款前未詳為斟酌損益、取捨利弊，而係
    陷於急迫或處於輕率、無經驗之狀態，始向被告借款，實嫌
    速斷。是本院認被害人陳品蓉之指述既未能明確證明其有何
    陷於急迫或處於輕率、無經驗之情事，自難遽認被告借款予
    被害人陳品蓉，係明知陳品蓉出於急迫、輕率或無經驗，利
    用機會故為貸與，而有成立重利犯行之情。
  (六)綜上所述，本院自難依據被害人陳品蓉上揭有瑕疵之指證，
    為認定被告涉犯本案重利犯罪之證據。則依舉證分配之法則
    ，對於被告之成罪事項，應由檢察官負舉證義務，檢察官無
    法舉證使本院產生無合理懷疑之確信心證，縱被告所辯不足
    採信，亦不得因此反面推論被告之罪行成立，致違刑事舉證
    分配之法則。本案公訴人所提出之證據，尚不足為被告有罪
    之積極證明，無從說服本法院形成被告有罪之心證，依罪疑
    唯有利於被告原則，即應對被告為有利之認定。此外，復查
    無任何積極證據足資證明被告確有何公訴人起訴之重利犯行
    ，被告之犯罪尚屬不能證明。
七、原審因而為被告林彥宏無罪之諭知，核無不合。檢察官上訴
    意旨，仍執前詞，指摘原判決不當，為無理由，應予駁回。
據上論結，應依刑事訴訟法第368 條，判決如主文。
本案經檢察官郭振昌到庭執行職務。
中    華    民    國   100    年    3     月    31    日
                刑事第五庭    審判長法  官  任森銓
                                    法  官  孫啟強
                                    法  官  鍾宗霖
以上正本證明與原本無異。
不得上訴。
中    華    民    國   100    年    3     月    31    日
                                    書記官  呂素珍